臺灣高雄地方法院刑事判決　　　　　　　　　　　　九十二年度易緝字第一九九號
　　公　訴　人　台灣高雄地方法院檢察署檢察官
　　被　　　告　乙○○
右列被告因詐欺案件，經檢察官提起公訴（八十四年度偵字第一三五一二號），本院
判決如左：
    主  文
乙○○無罪。
    事  實
一、公訴意旨略以：被告乙○○意圖為自己不法之所有，於民國八十二年十一月起，
    參加以告訴人吳強輝為會首每星期開標一次，每會金額均為新台幣（下同）五千
    元（採外標制）、會員三十一人之民間互助會共三會，並分別於八十二年十二月
    十七日（Ｂ２互助會）、八十三年二月二日（Ｂ１互助會）、八十三年一月三日
    （Ｂ３互助會）標取會款，且簽發面額八萬八千八百元及二十萬元之本票交予告
    訴人為憑，惟嗣後卻避不見面，拒絕納死會會款，於八十三年七月初為告訴人尋
    獲，乃再佯稱願分期返還，告訴人為免拖累互助會款，而允為分期付款，並同意
    被告再參加另一每會一萬元，會員四十一人每星期開標一次之互助會（Ｅ３互助
    會）以為週轉。詎被告於首會即標取會款後，亦拒再付會款，並避不見面，始知
    受騙，因認被告涉犯刑法第三百三十九條第一項之詐欺取財罪嫌等語。
二、按犯罪事實應依證據認定之，無證據不得認定其犯罪事實；不能證明被告犯罪者
    ，應諭知無罪之判決，刑事訴訟法第一百五十四條第二項、第三百零一條第一項
    分別定有明文。又告訴人之告訴，係以使被告受刑事訴追為目的，是其陳述是否
    與事實相符，仍應調查其他證據以資審認；且認定不利於被告之事實，須依積極
    證據，苟積極證據不足為不利於被告事實之認定時，即應為有利於被告之認定，
    更不必有何有利之證據，最高法院五十二年度台上字第一三００號及三十年上字
    第八一六號判例分別著有明文可資參照。次按刑法第三百三十九條第一項詐欺罪
    之成立，須行為人意圖為自己不法之所有，以詐術使人將本人或第三人之物交付
    為要件，所謂以詐術使人交付，必須被詐欺人因其詐術而陷於錯誤，若其所用方
    法，不能認為詐術，亦不致使人陷於錯誤，即不構成該罪（最高法院四十六年台
    上字第二六０號判例參照）。至於債務人於債之關係成立後，如有未依債之本旨
    履行民事債務之情形，在一般社會經驗上可能之原因甚多，縱令是出於惡意不為
    履行，苟無足以證明其在債之關係發生時，自始即具有不法所有意圖之積極證據
    ，亦僅能令負民事債務不履行之責任，依刑事訴訟法第一百五十四條之規定，尚
    不得據此債信違反之客觀事態，而認定債務人原有詐欺取財之犯意。
三、公訴人認被告涉犯詐欺取財罪嫌，係以：被告坦承有於右揭時間參加告訴人為會
    首之民間互助會，標取會款後未繳納死會會款之事實，且據告訴人指述綦詳，復
    有互助會單四紙、本票三紙附卷足憑，參以被告均係於每互助會之前幾會即標取
    會款，事後拒繳死會會款等情，顯見被告有不法所有之意圖及詐欺之故意甚明，
    因認被告涉犯刑法第三百三十九條第一項之詐欺取財罪等語。
四、訊據被告固坦承有於右揭時間參與告訴人為會首之民間互助會，並於標取會款後
    ，未依約繳納死會會款之事實，惟堅決否認有何詐欺之犯行。辯稱：其於標取會
    款後，均依約定期繳納死會會款，嗣因遭他人倒債六、七百萬元，因無法收回欠
    款，致無資力繼續繳納死會會款，其並無詐欺之故意等語。經查：
  (一)被告確有參與告訴人之前開互助會，其中Ｂ１互助會被告於第十一會（即八十三
    年二月二日）以二千五百元得標、Ｂ２互助會被告於第二會（即八十二年十二月
    十七日）以二千二百元得標、Ｂ３互助會被告於第二會（即八十三年一月三日）
    以二千元得標、Ｅ３互助會被告於第一會（即八十三年七月十八日）以三千三百
    元得標，而其標得會款後，被告依序分別繳納死會十二會死會會款九萬元、十二
    會死會會款元八萬六千四百元、十會死會會款七萬元、六會死會會款七萬九千八
    百元之事實，業經告訴人及被告於本院供陳明確（本院卷第八五頁），並有互助
    會會單四紙及本票三紙，附卷可資佐證（偵卷第三頁至第七頁），其中Ｂ２、Ｂ
    ３、Ｅ３等三個互助會被告固於第一或第二會即標取會款，惟Ｂ１互助會被告係
    於第十一會始標取會款，且被告於標得會款後，仍陸續繳納多期死會會款，繳納
    會款金額合計高達三十二萬六千二百元，自無公訴人所稱被告均係於每互助會之
    前幾會即標取會款，事後拒繳死會會款之情。
  (二)被告於標得會款後，仍繳納多期之死會會款，合計三十二萬六千二百元，其所繳
    納之死會會款非微；且被告於八十三年七月十八日標取Ｅ３互助會後，被告所參
    加告訴人之其餘互助會（Ｂ１、Ｂ２、Ｂ３）均係死會，被告已無其他活會可供
    標取，被告猶繼續繳納六會死會會款計七萬九千八百元，業如前述。則衡諸常情
    ，倘被告自始即有向告訴人詐騙互助會會款之不法意圖，於取得上開會款後，何
    必將自己觸犯法律，並擔負刑罰風險始詐騙得手之款項返還告訴人，再繳納高達
    三十二萬六千二百元之會款予告訴人，始避不見面？足見，被告自始應無不法所
    有之意圖及詐術之施用。
  (三)又被告辯稱係因遭他人倒債六、七百萬元，因無法收回欠款，致無資力繼續繳納
    死會會款，業據被告提出潘林粧等人簽發之本票十二紙及支票二紙，有上開本票
    及支票影本附卷可稽（本院卷第五五頁至第六八頁），是以，被告辯稱係因遭他
    人倒債六、七百萬元，致無資力繳納死會會款乙節，應非子虛。
  (四)刑法上之詐欺罪，必行為人主觀上有不法所有之意圖，客觀上有施用詐術使人陷
    於錯誤之行為，始足當之。而民事法律行為成立債之關係者，在債權人與債務人
    之間，根據一般交易常態，恆不待對造當事人另為表示，當然期待他方依誠信原
    則履行，此觀諸民法第二百十九條規定意旨自明，不生因他方表示必將履約而陷
    於錯誤之問題。故以債務不履行之客觀結果，推斷違約當事人是否同時涉嫌詐欺
    犯罪之情形，除非被告已自白具有犯意自承犯行，或依其他積極證據足認被告確
    係假藉民事違約手段從事刑事詐欺行為外，尚不得以債務人曾經申明依約履行，
    嗣因故未能做到而遽指其自始有施行欺罔而謀取不法利益。是本件僅屬民事糾葛
    ，雖本案債務糾葛發生於八十二、三年間，被告於九十二年十一月二十一日始與
    告訴人達成和解，有和解書一份在卷可佐（本院卷第八八頁），該債務糾遷延已
    近十年，然亦不能遽將被告繩以刑法詐欺之罪名。
  (五)綜上所述，本件依告訴人之指述及調查事證之結果，仍不能使一般人達於無合理
    之懷疑，而確信被告有何有不法所有之意圖或詐術之施用，參與告訴人成立之互
    助會，因被告施用詐術，致告訴人陷於錯誤而交付會款之情事，是被告之辯解應
    可採信。此外，公訴人並未就其所起訴之犯罪事實，提出證據及說服之實質舉證
    責任，證明被告有公訴意旨所載之詐欺取財犯行，不能證明被告犯罪，自應為被
    告無罪之諭知。
五、至公訴人移送併辦部分（台灣高雄地方法院檢察署八十四年度偵字第一五一四五
    號），因本件被告經諭知無罪之判決，該部分犯行即與本件並無連續犯之裁判上
    一罪關係，爰退回檢察官另為適當之處理，附此敘明。
據上論斷，應依刑事訴訟法第三百零一條第一項，判決如主文。
本案經檢察官甲○○到庭執行職務。
中    華    民    國    九十三    年        三      月        五        日
                                  臺灣高雄地方法院刑事第四庭
                                      審判長法  官  吳 永 宋
                                            法  官  林 勇 如
                                            法  官  洪 能 超
右正本證明與原本無異。
如不服本判決，應於判決送達後十日內，向本院提出上訴狀
                                            書記官  吳 金 霞
中    華    民    國    九十三    年        三      月        五        日
